【裁判字號】    89,訴,143
【裁判日期】    900731
【裁判案由】    營利事業所得稅
【裁判全文】
臺北高等行政法院判決                              八十九年度訴字第一四三號
                              .
    原      告  海陽企業有限公司
    代  表  人  甲○○
    訴訟代理人  丁○○
    被      告  財政部台北市國稅局
    代  表  人  乙○○（局長）
    訴訟代理人  丙○○
                戊○○
                己○○
                庚○○
右當事人間因營利事業所得稅事件，原告不服行政院中華民國八十九年五月十九日台
八十九訴字第一四三七五號再訴願決定，提起行政訴訟。本院判決如左：
    主  文
再訴願決定、訴願決定及原處分關於駁回原告申請復查核實認定承包東華開發股份有
限公司、中興營造廠、三富營造股份有限公司等三項工程之營業成本部份撤銷。
原告其餘之訴駁回。
訴訟費用由被告負擔十四分之九，其餘由原告負擔。
    事  實
一、事實概要：
    緣原告八十四年度營利事業所得稅結算申報，列報營業成本新台幣（下同）一五
    、九０四、七六四元。被告初查以原告該年度營業項目分為砂石買賣收入一、五
    ０七、一四０元、申報成本一、０二三、四七０元及土方工程（共五項）收入一
    七、三三０、七０七元、申報成本一四、八八一、二九四元；其中土方工程成本
    部分，因原告未提示工程合約，亦未編列工程成本分析表以憑勾稽查核，乃按同
    業利潤標準（行業標準代號四九００─一六，土方工程毛利率百分之二十一）核
    定該部分營業成本為一三、六九一、二五八元，加計按申報數核認買賣部分成本
    一、０二三、四七０元後，核定其營業成本為一四、七一四、七二八元。原告就
    土方工程之營業成本部分不服，主張其業將各土方工程包作成分別記載區分，請
    按帳證查核為由，申請復查結果，未准變更，向財政部提起訴願，經財政部以台
    財訴第000000000號決定駁回，向行政院提起再訴願，經行政院以台八
    十九訴字第一四三七五號決定駁回，遂提起本件訴訟。
二、兩造聲明：
    (一)原告聲明：原處分、訴願決定及再訴願決定均撤銷。
    (二)被告聲明：駁回原告之訴。訴訟費用由原告負擔。
三、兩造之爭點：
    原告八十四年度營利事業所得稅結算申報，所提示其開立之土方工程收入發票及
    所取具之成本憑證等，其以「式」或「批」為單位之記載，是否已屬詳細，而可
    供分析計算其土方工程部分之營業成本？
    (一)原告主張之理由：
      1.稽徵機關於進行調查或復查時，納稅義務人未能提示證明所得額之帳簿文據
        者，依行為時所得稅法第八十三條規定，固得依查得之資料獲同業利潤標準
        ，核定其所得額；惟納稅義務人如已提供有關資料，稽徵機關即應就其提供
        之資料調查認定，不得仍援前開規定，核定其所得額，其立法原意乃在稽徵
        機關無法就查得之資料查定所得額時，始得依同業利潤標準核定所得額，此
        有改制前之行政法院五十六年判字第一八號判例及六十一年判字第八號判例
        可稽。
      2.原告係以包作整地、填土、挖土為業（即土方工程），依照營業僱主之要求
        進行工作，僅有口頭約定，並不訂立書面契約，因工作簡單，亦不用成本分
        析。原告並將工程分別部分由他公司承攬，其間訂有合約書，雖數量都以「
        式」或「批」稱之，惟原告所包作之工程，帳證已將各個包作工程成本分別
        記載，明確劃分，取得合法憑證，帳簿記載完備，根據帳證所載即可算出營
        業成本，且從合約書中之時間、地點均可驗證收入與成本相配合；又營造業
        習慣依現場所使用機械設備標準，如一車次（車次）或一小時（時間）計算
        單價，再以「式」或「批」概括表示，雖然工程收入發票及所取具之成本憑
        證以「乙式」為單位，並未記載詳細土方數量，但在付款憑單及估價單均有
        數量可稽；且契約計價單位為立方公尺「㎡」，而土方工程並不使用材料，
        不需以體積單位計算單位成本，故其以每個工地為單位計算，與事實相符，
        應可依此分析計算營業成本。
      3.原告八十四年度營利事業所得稅辦理結算申報，均已依規定取得各項憑證、
        發票，其上均載有單位及數量，或均可由原告所呈之單據等資料推知前開單
        位、數量，並有工桯成本分析表可逐項勾稽，是原告所提供之報表、單據等
        均可供分別計算成本及勾稽查核。被告依原告所提之各項文據及付款憑證等
        ，即可知悉發票數量所載「一式」乃指估價單上所載之數量，亦即付款憑單
        上所載之數量，也就是施作工程之時數，而以前開時數乘以單價即可算出總
        價，再核對估價單及付款憑單與統一發票之記載是否相符，即可為收入與成
        本之核對勾稽。
      4.況原告提供被告八十四年度營利事業所得稅之各項付款憑單與估價單之金額
        均與統一發票之金額相符合，並無任何差額情形，是已逐項據實申報。且原
        告承作土方工程均為實做實算，依所做之工程進度計算金額，於工程完成後
        始計算金額並開立或取得統一發票。
      5.被告捨原告已提供之各項單據不查，逕行要求原告提示成本分析表，而未就
        原告已經提示之單據勾稽查核，自非適法。且原告已依各項工程清楚分項提
        示證明之文據，文據上亦均詳細記載廠商及工程名稱，被告自應就該文據向
        相關廠商調查原告所提文據內容之真實，否則究屬未盡其審查之責任。
    (二)被告主張之理由：
      1.原告雖於復查時補提示工程合約書影本，惟其合約並未記載詳細土方數量，
        僅以「式」為單位。又原告開立之土方工程收入發票及所取具之成本憑證等
        ，亦均以「乙式」、「乙批」為單位，並無詳細記載數量，且原告迄仍未提
        示單位成本分析表供核，致系爭土方工程成本仍無法就其帳證及相關資料等
        勾稽查核，原核定依同業利潤標準核算該部分營業成本為一三、六九一、二
        五八元，並無不當，乃未准變更。
      2.原告未就被告核認其合約及憑證所載之土方單位、數量不詳，估價單也沒有
        記載所需工程項目、材料及成本，致無從分析計算該部分營業成本等情提出
        具體數量及相關佐證資料供核，其於訴願時所提示之八十四年度工程成本分
        析表亦無土方單位及數量之記載。
      3.原告所提有關東華（新店達觀鎮）合約約定總價款六、０００、０００元，
        但申報收入僅四、五００、０００元且未約定承攬工程數量（發票亦無計載
        ），無法勾稽成本。中興（新店寶興里）合約約定每立方公尺九十元，但無
        記載數量，且查收入及支出所開立或取得之發票亦皆未註明數量單價，無法
        核對勾稽收入與成本。新發（山豬窟）查核亦有前述中興（新店寶興里）之
        情形。三富（山豬窟）合約約定每立方公尺二五０元，但無記載數量，且銷
        貨發票未註明數量單價，所主張耗用成本項目中聚乙稀蛇龍、鐵線、砂石料
        均無從由合約或銷貨發票所載內容證明為本項工程之成本。嘉佑（山豬窟）
        1.收入支出所開立及取得發票皆在八十三年度，合約書於八十二年訂定，與
        發票金額不符，無從查認其收入成本計算方式及歸屬年度。2.銷貨發票註明
        係土方作業，但成本支出卻有模板工資、水土保持施工費等，無從證明為本
        項工程之成本。3.其他亦有如中興（新店寶奧里）之情形。查原告所承包土
        方工程收入與轉包工程成本間，因原始憑證未載明具體數量，致其確實成本
        無法勾稽查核。
      4.又本件原告八十四年營利事業所得案件，歷經原查、復查、訴願、再訴願迄
        行政訴訟階段，期間長達六、七年，其土方工程明細數量於合約書、發票等
        原始憑證既未載明，迄今多年自已不復記憶，為「不可補正」事項。是原告
        所補提相關資料，縱認其或有系爭開支，惟屬「事實不能」勾稽查核案件，
        依法即應按同業利潤標準核定其成本。
    理  由
一、按「稽徵機關進行調查或復查時，納稅義務人應提示有關各種證明所得額之帳簿
    、文據；其未提示者，稽徵機關得依查得之資料或同業利潤標準，核定其所得額
    。前項帳簿、文據，應由納稅義務人依稽徵機關規定時間，送交調查；其因特殊
    情形，經納稅義務人申請，或稽徵機關認有必要，得派員就地調查。納稅義務人
    已依規定辦理結算申報，但於稽徵機關進行調查時，通知提示有關各種證明所得
    額之帳簿、文據而未依限期提示者，稽徵機關得依查得之資料或同業利潤標準核
    定其所得額；嗣後如經調查另行發現課稅資料，仍應依法辦理。」為行為時所得
    稅法第八十三條所規定。本件原告於本院所提出之資料業於被告機關調查中提出
    ，因被告認其數量不明，無法勾稽，固於原審查報告書中僅就相關工程承攬書、
    發票等等未書明明細數量、單位等，證明不可勾稽之查核資料影印附卷外，其餘
    均發還原告，故原告於本訴訟程序中所提出之有關資料並非新事證，業經被告於
    九十年三月六日之答辯狀中陳述甚明，是關於兩造所爭執「成本可否勾稽」一節
    ，本院依前開規定自得斟酌原告於訴訟程序中所提出之全部資料，核先敘明。
二、本件原告八十四年度營利事業所得稅結算申報，原列報營業成本一五、九０四、
    七六四元（砂石買賣成本一、０二三、四七０元，土方工程成本一四、八八一、
    二九四元）。經被告初查以其中承作土方工程部分之成本部分無法勾稽查核，乃
    按同業利潤標準核定該部分營業成本為一三、六九一、二五八元，加計買賣部分
    成本後，核定營業成本為一四、七一四、七二八元。原告就土方工程之營業成本
    部分不服，申請復查，案經被告依原告補提示之工程合約書查核結果，認為原告
    所提合約並未記載詳細土方數量，僅以「式」為單位，且所開立土方工程收入發
    票及所取具之成本憑證等，亦均以「乙式」、「乙批」為單位，並無記載詳細數
    量，而原告並未提示單位成本分析表以供查核，故認系爭土方工程之成本仍無法
    就其帳證及相關資料等勾稽查核，認核定仍應按同業利潤標準核定土方工程成本
    為一三、六九一、二五八元，雖非無見。
三、惟查原告提出之工程合約書、工程成本分析表、發包工程材料承攬書、估價單、
    統一發票等相關資料，工程合約中，雖未記載詳細土方之總數量，僅記載每月計
    價一次，或實作實算。其開立之土方工程收入發票，亦均以「乙式」、「乙批」
    為單位，未詳細記載數量。但原告向他人承包之工程為土方挖掘工程，在未挖掘
    前，本無法精確計算工程總挖方數量為若干，故原告承包或轉包契約書僅記載粗
    估之工程總價，並約定實作實算本為挖方工程常見之現象，且原告本身原有挖方
    機具，其在工程進度需要之情形下，向他人租用機具施工，並約定以「小時」為
    計價單位，亦屬常見之情形。故只要原告所提出之有關契約書、統一發票及付款
    憑單等為合理，被告不得因其收入及成本支出之計價方式不同，而認其不可勾稽
    。
四、原告勝訴部份：
  (一)原告向東華開發股份有限公司承攬之新店達觀鎮整地工程，其承攬契約書及工程
    詳細價目表均記載總價為六、０００、０００元，其申報總收入為四、五００、
    ０００元，原告主張所承攬為整地工程，以實作實算計價，故工程實際完工結果
    僅四、五００、０００元，參酌工程界之實務，並非不合理。雖然原告所開立予
    東華開發股份有限公司之統一發票僅記載「整地工程一式」，其將所承攬之上開
    工程轉包予喬欣企業有限公司，並向利豪貿易有限公司租用機械，所取得之統一
    發票亦僅記載「挖土工程乙式」、「土方工程一式」、「機械出租」。但查喬欣
    公司向原告承包土方工程，係以挖土機之工作時間，即每小時為計價標準，有契
    約書可稽。喬欣公司施作時，均有估價單計算每日每部挖土機之工作時數，並經
    雙方用印同意。喬欣公司向原告請款時，亦經工地主任簽章認可其工作總數（見
    付款憑單）。原告向利豪公司承租堆土機，亦為相同之情形，且其金額亦均相符
    合均有估價單、付款憑單及統一發票可稽，是原告有是項成本支出，應可是認。
  (二)原告向中興營造廠承攬之新店寶興里工程，承攬契約書中載有每立方米九十元總
    價款一、六三０、０００元，減價後為一、六二三、三二三元雖未記載數量，但
    非不能由總價及每立方米總價計算出共挖方之數量。而原告轉包予力昇公司，以
    每小時二千五百元計價，向力豐公司租用挖土機以每小時一千元計價，每日之工
    作或租用時數亦均有估價單及付款憑單之總時數核計及工地主任之簽章可查，原
    告有該成本支出，亦可認定。
  (三)向三富營造股份有限公司承攬之南港山豬窟垃圾場土方開挖、運棄等工程，契約
    書約定開挖並運棄每立方米二五０元，銷貨發票僅記載「挖土方作業乙式」，而
    未載明「運棄工程」，僅係記載不完全而已，並不影響工程總數量。至於成本項
    目中聚乙烯蛇龍、鐵線、砂石料等原告主張係施作挖方時為防止土石滑落乃築擋
    土牆，以維持工地之水土保持，參諸原告開挖者為山坡地其築擋土牆確屬必要而
    合理，亦應予認列。
    綜上所述，原告所提出之承攬契約書雖僅約定工程總價，或約定實作實算，統一
    發票等憑證亦謹記載整地工程、挖土工程或土方一式或乙式，但由其他相關付款
    憑證及估價單已可勾稽各該成本支出，被告應予核實認定。
五、原告敗訴部份：
    原告向新發營造股份有限公司及嘉佑營造有限公司承攬之工程，原告所提出之契
    約書雖有日期記載與事實不相符之情形，惟該二項工程收入及支出均在八十三年
    發生，有各項收入及支出憑證可稽，原告主張係承辦人員記載錯誤應屬可信。至
    於該二項工程收入及支出均在八十三年發生，原告主張，因八十三年年底結報時
    ，定作人表示尚有其他工程未完成，故於八十三年之資產及負債表中列入該二工
    程收入為預收款項，其總額為九、九九一、五三二元，但八十四年實際上並無續
    建工程，故該部份於八十四年度乃作為營業收入結報等情，有八十三年資產負債
    表及八十四年結算申報書附卷可稽，此一部份原告之主張固為可採。但查：
  (一)原告向新發營造股份有限公司承攬之山豬窟開挖及運棄工程，原告係於八十三年
    一月二十七日及三月二十五日共向新發公司取得稅前工程款七、九００、一八八
    元，並開立統一發票，顯示該部份之工程於八十三年三月二十五日以前業已完成
    。但原告卻於八十三年三月三十一日始支付其下包海智企業有限公司二、０七０
    、六００元挖土作業之工程款（稅前）（見統一發票），同年六月十三日始支付
    其下包錦宇興業有限公司之工資（稅前）七二０、五００元（見付款憑單），其
    付款及取得發票之時間，與經驗法則顯然有所違悖。八十三年一月廿一日支付其
    下包耀德營造有限公司挖土作業之工程款統一發票記載為三、七００、０００元
    （稅前）；但所附之上海商業銀行款申請書係於八十三年十月七日支付予耀德
    公司四百二十四萬四千九百五十七元，金額不相符合，該款申請書是否為本項
    轉包工程款，無法由原告所提出之各項帳證查知，是該部分被告主張其成本無法
    勾稽，應屬可採。
  (二)原告向嘉佑公司承攬之挖方運棄及回填壓實工程，於八十三年一月二十七日及三
    月二十五日分別取得工程收入（稅前）一、三０三、八八一元及七八七、四六三
    元，並開立統一發票，有統一發票可稽，顯示工程於三月二十五日業已完工。但
    卻在八十三年六月二十四日及六月三十日始支付下包錦宇興業有限公司模板工資
    （稅前）五０六、一００元、七五九、五七五元；五月十一日支付嘉宜工程行七
    一、五００元，六月十五日支付下包長連實業有限公司二六五、五００元之挖土
    機作業工資 (均見統一發票及付款憑單，其付款方式與經驗法則有違，被告以其
    成本無法勾積並依同業利潤標準核定該部份成本，並無違誤。
五、綜上所述，原告主張應核實認定其八十四年年結報之土方工程成本，就原告向東
    華公司、中興營造廠及三富公司所承攬之工程部份為有理由，又因各項工程收入
    及成本均可獨立明確歸屬，被告應就該部份成本予以核實認定，其駁回上開部分
    複查之申請，訴願及再訴願決定遞予維持，於法尚有未合，應予撤銷。其餘部份
    ，被告按同業利潤標準核定其營業成本並無違誤，訴願及再訴願決定予以維持，
    亦無不合。原告起訴求為撤銷，為無理由，應予駁回。
據上論結，本件原告之訴為一部有理由，一部無理由，爰依行政訴訟法第一零四條、
民事訴訟法第七十九條但書，判決如主文。
中      華      民      國     九十     年      七      月    三十一    日
                         臺 北 高 等 行 政 法 院  第 四 庭
                                            審 判 長 法 官  張瓊文
                                                     法 官  黃清光
                                                     法 官  李得灶
右為正本係照原本作成。
如不服本判決，應於送達後二十日內，向本院提出上訴狀並表明上訴理由，如於本判
決宣示後送達前提起上訴者，應於判決送達後二十日內補提上訴理由書（須按他造人
數附繕本）。
中      華      民      國     九十     年      八      月      二      日
                                                    書記官  蕭秀琴


司法院資訊處製作；財團法人民間司法改革基金會備份。
